【裁判字號】    99,上易,912
【裁判日期】    990622
【裁判案由】    家暴傷害等
【裁判全文】
臺灣高等法院刑事判決                 99年度上易字第912號
上  訴  人    丙○○○
即  被  告
上  訴  人    乙○○
即  被  告
上列上訴人即被告因傷害等案件，不服臺灣板橋地方法院九十八
年度易字第三一二０號，中華民國九十九年二月廿六日第一審判
決（起訴案號：臺灣板橋地方法院檢察署九十八年度偵字第二二
五三八號；移送併案：同署九十八年度偵字第二九二八一號），
提起上訴，本院判決如下：
    主  文
原判決關於丙○○○部分均撤銷。
丙○○○損壞他人之花盆、車牌號碼AXW-350 號普通重型機車之
大殼及方向燈，致令不堪使用，足以生損害於他人，處拘役拾捌
日，如易科罰金，以新臺幣壹仟元折算壹日。又傷害人之身體，
處拘役拾日，如易科罰金，以新臺幣壹仟元折算壹日；又公然侮
辱人，處拘役參拾日，如易科罰金，以新臺幣壹仟元折算壹日。
又傷害人之身體，處拘役貳拾日，如易科罰金，以新臺幣壹仟元
折算壹日；應執行拘役陸拾日，如易科罰金，以新臺幣壹仟元折
算壹日。
其他上訴駁回。
    事  實
一、丙○○○係沈嘉祥之配偶、甲○○○之媳婦，乙○○係甲○○○之兒子及丙○○○配偶沈嘉祥之弟弟，渠等間係具有家
    庭暴力防治法第三條第四款之家庭成員關係。詎丙○○○於
    民國九十八年七月十三日下午五時四十分許，至臺北縣永和
    市○○街三十九巷十八弄三十四號甲○○○、乙○○住處按
    門鈴，欲與乙○○、甲○○○討論渠等共有同路七十九號四
    樓房屋貸款及使用事項，因乙○○拒絕開門，丙○○○遂基
    於毀損之故意，執起置放在上址門口屬於乙○○所有之花盆
    三個，擲向該址門口外鐵門及停放機車處，致該三個花盆及
    停放在上址屬於乙○○配偶袁安盛所有之車牌號碼AXW-350
    號普通重型機車之機車面板及方向燈破損，致令不堪使用。
    乙○○聽聞巨響後，即開門並持其所有之相機欲拍照存証，
    二人遂起口角爭執，丙○○○基於公然侮辱之犯意，於不特
    定多數人得以共見共聞之上址門口，以言語向甲○○○、乙○○辱罵「幹你老母GY」、「幹你娘」、「生這什麼垃圾兒
    子（台語）」等語，足以貶損乙○○、甲○○○之名譽。丙○○○及乙○○進而分別基於傷害之犯意，相互徒手推擠、
    拉扯，致乙○○受有四肢多處表淺損傷，乙○○並進而將丙○○○壓制在地上，致丙○○○受有左側臉下巴挫傷、左側
    頭皮之挫腫傷、前胸壁挫傷及左側小腿上端挫傷等傷害。嗣
    警員據報到場，丙○○○要進入屋內拾取前掉落拖鞋，見甲○○○阻擋於門口，竟另基於傷害之犯意，復徒手推甲○○○，致其向後撞及紗門而受有腰部疼痛之傷害。
二、案經乙○○、甲○○○、丙○○○分別訴請臺北縣政府警察
    局永和分局移送臺灣板橋地方法院檢察署檢察官偵查起訴，
    及袁安盛訴請臺灣板橋地方法院檢察署檢察官偵查後移送併
    案審理。
    理  由
壹、證據能力部分：刑事訴訟法第一百五十九條第一項雖規定，
    被告以外之人於審判外之言詞或書面陳述，除法律有規定外
    ，不得作為證據。惟同法第一百五十九條之五明定：「被告
    以外之人於審判外之陳述，雖不符前四條之規定，而經當事
    人於審判程序同意作為證據，法院審酌該言詞陳述或書面陳
    述作成時之情況，認為適當者，亦得為證據。」、「當事人
    、代理人或辯護人於法院調查證據時，知有第一百五十九條
    第一項不得為證據之情形，而未於言詞辯論終結前聲明異議
    者，視為有前項之同意。」。經查：本案被告丙○○○、乙○○及檢察官於本院審判期日，對於下列經本院調查之證據
    方法，均表示對證據能力不爭執，復於審判期日就本院一一
    提示之前揭證據方法於言詞辯論終結前，均亦未就所調查之
    證據主張有不得為證據之情形，是參照上開說明要旨，本案
    經調查之證據，均有證據能力，合先敘明。
貳、實體有罪部分：
一、訊據被告丙○○○固坦承其於前開時、地，執該花盆擲向大
    門、金爐，並出言「幹你老母GY」、「幹你娘」、「生這什
    麼垃圾兒子（台語）」等語之事實，惟矢口否認有何毀損、
    傷害、妨害名譽之犯行，並辯稱：其僅係執花盆擲向大門、
    金爐，並無損毀之故意，亦無擲機車之舉；另其出前言，係
    其遭辱回罵，非有侮辱故意；另其並未出手推甲○○○，而
    乙○○之傷勢部分，應該是渠等彼此拉扯所造成的云云置辯
    。另被告乙○○固坦承於前開時、地，出手拉丙○○○及將
    其壓制於地之事實，惟矢口否認有何傷害之犯行，並辯稱：
    其並無傷害之動機及故意，因丙○○○強行進門後拿板凳，
    其把板凳搶下來，並把她拉出門外，她因而跌倒，其趁她跌
    倒時把她壓制在地上等警察來，均係基於正當防衛，因丙○○○持花盆摔大門、金爐，係為了保護家中年事已高的母親
    、三歲小孩及自身、家裡的財產云云置辯。
二、經查：
  (一)被告丙○○○於前開時、地，以上開方式毀損上開被害人乙○○所有之花盆、被害人袁安盛所有之前開機車大殼及方向
    燈，並出言辱罵被害人乙○○及甲○○○乙節，業據被告丙○○○於偵訊時供稱：其確實有罵甲○○○「幹你老母GY
    」，並有拿花盆丟擲等語（偵二二五三八卷第二六、二八頁
    筆錄、他卷第十五頁）；並於法院審理時坦承有毀損花盆及
    公然侮辱甲○○○部份（本院九十九年五月十一日準備程序
    筆錄第二頁、本院九十九年六月九日審判程序筆錄第四頁）
    ，核與証人即告訴人乙○○於警詢及偵訊時具結證述：丙○○○搬我家門口的三個花盆砸我家大門、金爐，及停在門口
    我太太的AXW-350號重機車，還罵「幹你娘」、「生什麼垃
    圾兒子（台語）」（偵二二五三八卷第一二頁、他卷第一四
    頁、三三頁筆錄），及証人即告訴人甲○○○於警詢及偵訊
    時具結證述：丙○○○搬我家門口的花盆砸我家大門、金爐
    ，丙○○○與乙○○發生口角後，還罵我說你這個母親怎麼
    當的、幹你娘、「幹你老母GY」等語（偵二二五三八卷第一
    三～一四頁筆錄、他卷三三頁）等情節大致相符，並有現場
    照片廿一幀（偵二二五三八卷第二０～二一、四一頁、偵二
    九二八一卷第五二～五三頁頁）在卷可證，是被告丙○○○
    分別丟擲三個花盆，均致令破損不堪用，及於上址門外之公
    眾得自由出入之場所，以前開三字經等話語辱罵告訴人乙○○、甲○○○，亦足為不特定人得以共見共聞，是其毀損花
    盆及公然侮辱乙○○、甲○○○之行為，均堪可認定。
  (二)另証人乙○○証稱被告丙○○○以花盆砸向其配偶袁安盛所
    有之重型機車，致機車面板及方向燈損壞等情，雖為被告丙○○○否認，然觀諸現場照片所示（偵二二五三八卷第二０
    頁第三張照片、第二一頁第一、二張照片），該機車係停放
    在該大門左側約一公尺處，而花盆內植物掉落於機車底盤下
    ，且機車之腳踏墊處散落花盆碎片及植土，是該機車體積明
    顯、停放位置離大門尚有距離及花盆碎片、植物、植土均散
    落於機車腳踏墊上或底盤附近，以花盆及其內植物、植土，
    均非係有彈性物體，而會自大門反彈至該機車處，是顯可推
    認被告丙○○○係執起花盆直接丟擲機車，而非丟擲大門後
    彈落機車，則其毀損機車之犯意甚明。又該機車受有面板及
    右前方向燈組損害，並有照片及估價單（偵二二五三八卷第
    四０頁）在卷可稽，被告丙○○○毀損機車面板及右前方向
    燈組乙節，亦足堪認定。
  (三)再查被告丙○○○、乙○○於前開時、地，雙方發生徒手拉
    扯，致乙○○受有四肢多處表淺損傷、丙○○○則受有左側
    臉下巴挫傷、左側頭皮之挫腫傷、前胸壁挫傷及左側小腿上
    端挫傷等傷害之事實，業據被告兼告訴人丙○○○於警詢及
    偵查中時供稱：其與乙○○在門口發生口角就互相推擠，其
    被沈推倒在地，並壓在地上，直到警察到場後才放開、乙○○推倒及壓在地上動作造成其雙手多處瘀擦傷、左臉腫等語
    （偵二二五三八卷第五頁筆錄、第二六～二七頁）。而被告
    兼告訴人乙○○於警詢及偵查時則供稱：丙○○○進入我家
    拿摺凳要打我，我為了保護我的家人，所以將她推出門外，
    並將她推出門外，並抓住她的雙手將她壓制在地上；在推擠
    之中，我雙手被她抓傷、傷害情形如診斷證明書所載等語（
    偵字第二二五三八卷第一０、一二頁、第二七頁）。核與証
    人即到場處理之員警呂國源於原審時具結証述：乙○○開門
    出來不讓丙○○○進去，所以二人就發生拉扯等語（原審卷
    第三六～三八頁）之情節大致相符，並各有天主教耕莘醫院
    永和分院診斷證明書一紙、財團法人佛教慈濟醫院臺北分院
    診斷證明書一紙（偵字第二二五三八卷第一五～一六頁上方
    ）在卷可證，足認被告丙○○○、乙○○間有互相拉扯、推
    擠之行為，致渠等均受有如診斷證明書所示之傷勢等情，已
    堪認定。
  (四)另按正當防衛必須對於現在不法之侵害始得為之，侵害業已
    過去，即無正當防衛可言。至彼此互毆，又必以一方初無傷
    人之行為，因排除對方不法之侵害而加以還擊，始得以正當
    防衛論。故侵害已過去之報復行為，與無從分別何方為不法
    侵害之互毆行為，均不得主張防衛權，最高法院三十年上字
    第一０四０號判例足資參照。本案被告乙○○因被告丙○○○為前開毀損物品及公然辱罵之行為後，再與之發生口角爭
    執、拉扯，是被告丙○○○前開毀損、公然辱罵之不法侵害
    業已完成，侵害即屬過去，衡諸前開判例，即無正當防衛可
    言，況被告丙○○○、乙○○間彼此拉扯、推擠行為，在客
    觀上乃同時為之，顯非一方初無傷人之行為，而為排除他方
    不法侵害之還擊，尚難認被告乙○○前開壓制及拉扯行為屬
    正當防衛，故被告乙○○所辯其係正當防衛等語，即非可採
    。
  (五)另被告丙○○○傷害甲○○○部分，經訊被告丙○○○雖矢
    口否認其有傷害告訴人甲○○○，惟其於警、偵訊供承：其
    因拖鞋掉在他家門口想進去撿，甲○○○推大門不讓我進去
    ，所以和甲○○○有互相推門的動作，但未造成甲○○○跌
    倒；未推倒她，事實上是在爭執中，不小心碰到她（偵二二
    五三八卷第五頁筆錄、第二六～二七頁）；另於原審則稱：
    我因鞋子掉在他們家陽台，要開門進去，甲○○○站在門邊
    ，我當時因為跌倒有稍微碰到甲○○○（原審卷第三八頁反
    面筆錄）各等語。是其先已自承有因甲○○○攔阻而有推之
    動作，嗣又改稱爭執中不小心碰到或因跌倒稍微碰到，顯係
    避重之詞，要無足採。且告訴人甲○○○於警詢指訴：丙○○○是正面推我，我並沒有跌倒，但有撞到我家紗門（偵字
    第二二五三八卷第一四頁筆錄）一情，要相符合，可堪採認
    被告丙○○○確有出手推告訴人甲○○○，致甲○○○向後
    撞到紗門。惟告訴人甲○○○嗣改稱遭丙○○○以手推跌倒
    一情，既與其於警詢初始之指訴不符，且與在場告訴人乙○○均稱遭丙○○○手推跌倒是於警員到場後，然証人即在場
    員警呂國源、蔡孟翰則均証稱未見甲○○○跌倒一節（原審
    卷三六頁反面～三七頁反面筆錄），是丙○○○指稱遭推跌
    倒地上部分，恐係事後誇大而無足採。乃本案被告丙○○○
    既有出手推甲○○○，及甲○○○因丙○○○一推而撞到紗
    門，致腰部疼痛，核與年已七十二歲之高齡受推撞擊，應會
    有所傷情相符，且有財團法人佛教慈濟醫院臺北分院診斷證
    明書乙紙（偵字第二二五三八卷第一六頁下方）在卷可證。
    是被告丙○○○手推甲○○○，致甲○○○退後腰部撞到紗
    門受傷一情，亦堪採認，被告丙○○○辯稱未傷害甲○○○
    云云，即與事實不符，要無足採。
三、綜上所述，本案事證已臻明確，被告二人犯行明確，洵堪認
    定屬實，均應予依法論科。核被告乙○○所為，則係犯刑法
    第二百七十七條第一項之傷害罪。而被告丙○○○所為，係
    犯刑法第三百五十四條之毀損罪、同法第二百七十七條第一
    項之傷害罪、同法第三百零九條第一項之公然侮辱罪。又被
    告丙○○○先後執三個乙○○所有之花盆丟擲，致三花盆均
    破損無法使用，乃時間密接，顯係基於單一犯意而為之接續
    行為，而其丟擲其中一花盆損害乙○○之配偶袁安盛所有之
    機車面板及閃光燈組，致亦破損無法使用，則係一行為同時
    觸犯數同罪名之想像競合犯，亦應依刑法第五十五條之規定
    ，論以一毀損罪。至被告丙○○○以一公然侮辱之行為同時
    侮辱告訴人乙○○、甲○○○，亦係一行為同時觸犯二公然
    侮辱罪名，為想像競合犯，亦應依刑法第五十五條之規定，
    以一公然侮辱罪處斷。而被告丙○○○先後傷害告訴人乙○○及甲○○○與前開毀損、公然侮辱之犯行，犯意各別，行
    為互殊，均應予分論併罰。次按家庭暴力防治法所稱家庭暴
    力，係指家庭成員間實施身體或精神上不法侵害之行為；所
    稱家庭暴力罪，係指家庭成員間故意實施家庭暴力行為而成
    立其他法律所規定之犯罪，家庭暴力防治法第二條第一項、
    第二項分別定有明文。查被告丙○○○係沈嘉祥之配偶、甲○○○之媳婦，乙○○係甲○○○之兒子及丙○○○配偶羅
    嘉祥之弟弟，渠等間具有家庭暴力防治法第三條第四款之家
    庭成員關係，是被告丙○○○傷害、公然侮辱乙○○、甲○○○及被告乙○○傷害丙○○○之行為，固屬於對家庭成員
    間實施身體或精神上不法侵害之行為，自該當於家庭暴力防
    治法所稱之家庭暴力罪，惟因家庭暴力防治法對於家庭暴力
    罪並無科處刑罰之規定，是均僅依刑法傷害罪、公然侮辱罪
    予以論罪科刑，併此敘明。
四、原審論罪科刑，固非無見，惟查：(一)原判決就被告丙○○○
    所犯公然侮辱罪部份，於事實欄漏未載明係於不特定多數人
    得以共見共聞之「公然」要件容有未合；(二)原判決就被告丙○○○被訴毀損告訴人乙○○所有之數位相機LCD及鏡頭蓋
    組部分，未審酌其係因拉扯中過失揮及而致掉落損壞（如下
    所述），遽認被告丙○○○故意毀損，容有未洽。(三)就被告
    丙○○○傷害告訴人甲○○○部分，係於與乙○○相互傷害
    ，警員到場後，為再進入屋內於門口所為，時、地既均不相
    同，顯係另行起意所為，原判決未注意勾稽，認與傷害乙○○部分係一行為觸犯二傷害罪之想像競合，僅論以一罪，亦
    有未洽。被告丙○○○就其被訴公然侮辱及傷害部分，及被
    告乙○○就其被訴傷害部份均否認犯行上訴，乃均無理由，
    被告乙○○之上訴應予駁回。惟原判決關於被告丙○○○部
    分既有前揭可議，自應由本院將被告丙○○○部份撤銷改判
    。
五、爰審酌被告乙○○、丙○○○二人之品性、素行均尚可，要
    無不良前紀錄，此有本院被告前案紀錄表在卷足參，二人為
    叔嫂，然丙○○○竟因細故即丟擲花盆，致他人財物毀損，
    實屬不該，及二人遇事不能理性平和處理，竟相互出手拉扯
    致雙方掛彩，並為互告，徒增彼此怨懟，另兼衡告訴人甲○○○為被告丙○○○之婆婆，被告丙○○○竟目無尊長，出
    言不遜，且動手推高齡婆婆成傷等各別之犯罪動機、目的、
    方法、手段、惟毀損物品價值及各人所受傷情均尚屬輕微，
    然二被告犯後均尚不知悔悟及相互諒解，猶飾詞否認犯行之
    犯後態度等一切情狀，乃分別量處如主文所示之刑，並諭知
    易科罰金之折算標準，及對被告丙○○○定其應執行之刑，
    以示懲儆。
、不另為無罪部分：
一、又公訴意旨另以丙○○○與乙○○拉扯過程中，亦導致乙○○所有之數位相機LCD及鏡頭蓋組毀損，致令不堪使用，此
    部分亦構成刑法第三百五十四條之毀損罪等語。
二、惟查被告丙○○○於本院審理中陳稱：乙○○身形高大，其
    無法碰觸到相機，該相機係與對方拉扯時掉下去的（本院九
    十九年六月九日審判程序筆錄），核與告訴人乙○○於警詢
    中所稱：其拿數位相機出來拍照存證，被告丙○○○看到我
    拿相機對她拍攝，就與我拉扯，拉扯之中造成相機摔落地面
    損壞等語（偵字第二二五三八卷第一二頁）相符。是被告丙○○○係為阻擋拍攝而拉扯中致相機掉落乙情，至多屬應注
    意，能注意而未注意之過失犯行，並無証據証明其有毀損相
    機之故意。又毀損罪不罰過失，惟公訴人認此部分犯行與前
    揭毀損罪部分為想像競合之裁判上一罪關係，爰不另為無罪
    之諭知，附此敘明。
肆、據上論斷，應依刑事訴訟法第三百六十九條第一項前段、第
    三百六十四條、第二百九十九條第一項前段、第三百六十八
    條，刑法第三百零九條第一項、第二百七十七條第一項、第
    三百五十四條、第五十五條、第五十一條第六款、第四十一
    條第一項前段，刑法施行法第一條之一第一項、第二項，判
    決如主文。
本案經檢察官陳明光到庭執行職務。
中    華    民    國  九十九  年    六    月   廿二   日
                  刑事第四庭審判長法  官  陳筱珮
                                  法  官  孫惠琳
                                  法  官  陳玉雲
以上正本證明與原本無異。
不得上訴。
                                  書記官  陳思云
中    華    民    國    99    年    6     月    25    日
附錄：本案論罪科刑法條全文
中華民國刑法第277條
（普通傷害罪）
傷害人之身體或健康者，處 3 年以下有期徒刑、拘役或 1 千元
以下罰金。
犯前項之罪因而致人於死者，處無期徒刑或 7 年以上有期徒刑
；致重傷者，處 3 年以上 10 年以下有期徒刑。
中華民國刑法第354條
（毀損器物罪）
毀棄、損壞前二條以外之他人之物或致令不堪用，足以生損害於
公眾或他人者，處 2 年以下有期徒刑、拘役或 5 百元以下罰金
。
中華民國刑法第309條
（公然侮辱罪）
公然侮辱人者，處拘役或 3 百元以下罰金。
以強暴犯前項之罪者，處 1 年以下有期徒刑、拘役或 5 百元以
下罰金。

司法院資訊處製作；財團法人民間司法改革基金會備份。
